ACORDAO-COMPLETO-2461259

ACÓRDÃO 7655/2021 ATA 15/2021 - SEGUNDA CÂMARA

VISTOS, relatados e discutidos estes embargos de declaração, com pedido de efeitos infringentes, opostos pelo Sr. Osni Cardoso de Araújo, contra o Acórdão 1736/2021-TCU-Segunda Câmara, por meio do qual este Tribunal julgou irregulares as contas do responsável, condenou-o em débito e lhe aplicou multa;
ACORDAM os Ministros do Tribunal de Contas da União, reunidos em sessão da 2ª Câmara, ante as razões expostas pelo relator e com fundamento nos arts. 32, inciso II, e 34 da Lei 8.443/1992 c/c o art. 287 do Regimento Interno, em:
9.1. conhecer dos presentes embargos de declaração e, no mérito, rejeitá-los, ante a ausência de omissão e/ou obscuridade no acórdão embargado; e
9.2. dar ciência deste acórdão ao embargante, informando-lhe que o Relatório e Voto que o fundamentam podem ser acessados no endereço eletrônico www.tcu.gov.br/acordaos.

Embargos de declaração opostos pelo Sr. Osni Cardoso de Araújo contra o Acórdão 1.736/2021-TCU-2ª Câmara, por meio do qual este Tribunal julgou irregulares as contas do responsável, condenou-o em débito e lhe aplicou multa.

Segunda Câmara

Prefeitura Municipal de Serrinha - BA.

3. Interessados/Responsáveis/Recorrentes:
3.1. Interessado: Fundo Nacional de Desenvolvimento da Educação (00.378.257/0001-81).
3.2. Responsável: Osni Cardoso de Araújo (XXX.812.475-XX).
3.3. Recorrente: Osni Cardoso de Araújo (XXX.812.475-XX).

Aroldo Cedraz.

13.1. Ministros presentes: Raimundo Carreiro (na Presidência), Augusto Nardes (Relator) e Aroldo Cedraz.
13.2. Ministro que alegou impedimento na Sessão: Aroldo Cedraz.
13.3. Ministro-Substituto convocado: Augusto Sherman Cavalcanti.
13.4. Ministros-Substitutos presentes: Marcos Bemquerer Costa e André Luís de Carvalho.

ACORDAO-COMPLETO-2536364

Acórdão 4142/2022 - Segunda Câmara

AUGUSTO NARDES

Ministro João Augusto Ribeiro Nardes.

Cuidam os autos de Tomada de Contas Especial (TCE) instaurada pelo Fundo Nacional de Desenvolvimento da Educação (FNDE) , em desfavor de Osni Cardoso de Araújo, em razão de omissão no dever de prestar contas dos recursos recebidos por força do Programa Brasil Alfabetizado, no exercício de 2012.
2.	Por meio do Acórdão 1736/2021-TCU-Segunda Câmara, de minha relatoria, este Tribunal julgou irregulares as contas do responsável, condenou-o em débito e lhe aplicou multa.
3.	Irresignado, o Sr. Osni Cardoso de Araújo opôs embargos de declaração, com pedido de efeitos infringentes, alegando suposta omissão e obscuridade no retro citado acórdão, nos seguintes termos (peça 61) :
"I - TEMPESTIVIDADE
Antes de tecer as razões que justificam a oposição destes aclaratórios, cumpre atestar a regularidade temporal da presente manifestação. Pois bem.
O Acórdão ora embargado foi publicado na imprensa oficial do DOU em 17/02/2021 (quarta-feira) , de modo que o prazo de 10 (dez) dias para oposição dos embargos vencerá apenas em 01/03/2021 (segunda-feira) , considerando as regras do art. 185., caput e §2º, do RI do TCU, eis que, iniciando-se o prazo em 18/02/2021, seu termo ad quem seria 27/02/2021, que, por ser um sábado, prorroga o vencimento para o primeiro dia útil seguinte. 
Com isso, restam plenamente tempestivos os embargos de declaração e aptos aos fins a que se destinam.
II - DO QUANTO ABORDADO NO ACÓRDÃO 
O processo em questão trata de uma Tomada de Contas Especial (TCE) instaurada no âmbito do Fundo Nacional de Desenvolvimento da Educação (FNDE) sob a alegação de omissão no dever de prestar contas de recursos recebidos por foça do Programa Brasil Alfabetizado, no exercício de 2012. 
O voto condutor deste ilustre Ministro Relator entendeu por afastar todos os pontos abordados na defesa apresentada pelo Embargante, anuindo com as conclusões da unidade técnica, o que fez nos seguintes termos: 
'Acompanho as conclusões e encaminhamentos propostos pela unidade instrutora, as quais contaram também com a anuência do membro do Ministério Público junto a este Tribunal (MP/TCU) , cujos fundamentos adoto como minhas razões de decidir, sem prejuízo dos breves comentários que faço a seguir acerca dos aspectos que considero de maior relevância'. 
Desse modo, em alguns breves comentários, o douto Relator refutou as alegações da defesa, decidindo por julgar irregulares as contas do responsável, condená-lo em débito e lhe aplicar multa. 
Com todas as devidas vênias que merece o renomado Relator, sempre sensato e percuciente em suas análises e condutor de decisões, em regra, de fina lavra, no caso em apreço, contudo, tem-se que o decisum padece de alguns vícios de ordem processual a justificar a oposição de aclaratórios, de molde a integrar e aperfeiçoar o conteúdo do julgamento e, por conseguinte, aplicar o necessário efeito modificativo, consoante os fundamentos elencados no tópico a seguir.
III - DOS MOTIVOS PARA OPOSIÇÃO DE EMBARGOS 
O regimento interno desta colenda Corte de Contas, precisamente no seu art. 287, dispõe no seguinte sentido: 
Art. 287. Cabem embargos de declaração quando houver obscuridade, omissão ou contradição em acórdão do Tribunal. 
No caso ora posto a enfrentamento, é possível verificar a incidência de algumas das máculas delineadas no dispositivo regimental, que estão a merecer a devida apreciação e saneamento por parte deste Eg. TCU. 
Primeiramente, no que tange à questão da nulidade de citação ventilada pela defesa do Embargante, a fundamentação do acórdão caminhou nos seguintes termos: 
'Inicialmente, o responsável pugna em sua defesa pela nulidade da sua citação, pois estaria configurado o cerceamento de defesa, posto que, na fase interna desta TCE, o órgão instrutor a teria realizado apenas por meio de edital, por terem os ofícios sido encaminhados a endereço incorreto. Na mesma linha da SecexTCE, não vislumbro quaisquer impropriedades em relação à sua citação ter ocorrido por edital na fase interna da TCE. Primeiro porque a citação por edital mostra-se como meio válido em situações em que o responsável não é localizado.'
Como se vê, pautou-se sua Excelência na premissa de que a citação por edital realizada em relação ao Embargante se deu de forma correta e válida, pois ela existe para situações em que o responsável não é localizado. 
Ora, em momento algum da defesa se afirmou que a citação por edital é inválida por si só, até mesmo porque ela é meio previsto em norma procedimental para que seja realizada, contudo, por ser um instrumento de ciência considerado ficto, sua ocorrência pressupõe o atendimento de certos requisitos, e o principal deles é que se tenha tentado anteriormente a notificação pessoal, no endereço do responsável. 
O que se alegou e comprovou na defesa foi que todas as tentativas de citação por carta, notificação ou AR foram encaminhadas para endereços equivocados, que não condiziam com a residência ou local de trabalho do Embargante, tornando-os atos nulos de pleno direito. 
Isso porque, sendo o Embargante pessoa pública, que ocupou por duas vezes o mandato de Prefeito e exerce atualmente mandato de Deputado Estadual, uma rápida pesquisa na internet revelaria tais circunstâncias, podendo o ato de chamamento ser realizado até mesmo nas dependências do parlamento estadual da Bahia. 
Em verdade, o digno acórdão ora impugnado não chegou a enfrentar ponto essencial suscitado na defesa do Embargante, que é justamente o fato de as comunicações terem sido encaminhadas para endereços inválidos, o que, por conseguinte, macularia por completo a citação editalícia, restando o decisum, neste ponto, portanto, omisso, valendo aqui a aplicação do conceito de omissão trazido pelo CPC, de aplicação subsidiária ao regramento do TCU, no art. 1.022, inciso II, segundo o qual seria ponto ou questão sobre o qual devia se pronunciar o juiz de ofício ou a requerimento.
De igual modo, não faz sentido a afirmação no aresto quanto ao fato de que seria até mesmo desnecessária a citação/notificação na fase interna, e que sua ausência não invalidaria o procedimento, haja vista que tal formalidade se consagra como essencial e de fundamental relevância à regularidade procedimental em vista do que preconiza o art. 10, §1º, alínea 'b' da Instrução Normativa do TCU nº 71/2012, verbis: 
Art. 10. O processo de tomada de contas especial será¿ composto pelos seguintes documentos 
I - relato¿rio do tomador das contas, que deve conter: 
 (omissis) 
§ 1º Devem acompanhar o relato¿rio a que se refere o inciso I deste artigo as peças abaixo relacionadas, cuja localização nos autos deve ser informada, quando nele mencionadas: 
a) dos documentos utilizados para demonstração da ocorre¿ncia de dano; 
b) das notificações remetidas aos responsáveis, acompanhadas dos respectivos avisos de recebimento ou de qualquer outro documento que demonstre a cie¿ncia dos responsáveis; 
c) dos pareceres emitidos pelas áreas te¿cnicas do o¿rgão ou entidade, incluída a análise das justificativas apresentadas pelos responsáveis; e 
d) de outros documentos considerados necessários ao melhor julgamento da tomada de contas especial pelo Tribunal de Contas da União (grifos aditados) . 
Ora, a redação da norma acima transcrita é de clareza solar no sentido de que a comprovação da efetiva ciência do responsável é documento que deve necessariamente acompanhar o relatório que deflagra a abertura do procedimento no âmbito deste C. TCU, de modo que não se revela juridicamente aceitável relegar esta formalidade como de somenos importância. 
Esta, data maxima venia, uma falha (omissão) que precisa ser devidamente enfrentada e saneada, integrando-se a decisão embargada, de modo a constatar a irregularidade formal grave na ausência de citação válida do Embargante, o que o impediu de comparecer ao feito, no momento oportuno, e apresentar fundamentos e elementos de convicção, prestigiando-se a ampla defesa e o devido processo legal. 
Este augusto colegiado, dentre outros precedentes, recentemente já se manifestou em convergência com este entendimento, verbis: 
'TOMADA DE CONTAS ESPECIAL. MUNICÍPIO DE TRAIPU-AL. CONVÊNIO. PAGAMENTO INTEGRAL POR SERVIÇOS REALIZADOS APENAS EM PARTE. IMPUGNAÇÃO PARCIAL DA PRESTAÇÃO DE CONTAS. RESPONSABILIZAÇÃO DO PREFEITO SIGNATÁRIO DA AVENÇA E EXECUTOR DOS PAGAMENTOS IMPUGNADOS. NULIDADE DA CITAÇÃO PROMOVIDA NOS AUTOS. LONGO DECURSO DE TEMPO COM CONSEQUENTE PREJUÍZO AO PLENO EXERCÍCIO DO CONTRADITÓRIO E DA AMPLA DEFESA. AUSÊNCIA DOS PRESSUPOSTOS DE CONSTITUIÇÃO E DESENVOLVIMENTO VÁLIDO E REGULAR DO PROCESSO. ARQUIVAMENTO.' (Acórdão 9433/2020-TCU-Plenário, rel. Ministro Aroldo Cedraz) . 
Tomada de Contas Especial. Programa Nacional de Habitação Rural. Irregularidades na execução do Convênio. Contas Irregulares. Débito. Multa. Recursos de Reconsideração. Conhecimento. Citação por Edital. Necessidade de Esgotamento dos meios de localização do réu. Invalidade. Nulidade do Acórdão Recorrido EM RELAÇÃO A DOIS RECORRENTES. Retorno dos autos ao relator a quo. Multa aplicada AO OUTRO. Razões recursais aptas a excluir a sua responsabilidade. Provimento dos Recursos - O esgotamento de todos os meios de localização do réu é condição de validade da citação por edital. (TCU - TOMADA DE CONTAS ESPECIAL (TCE) : 00167020166, Relator: ANA ARRAES, Data de Julgamento: 04/02/2020, Segunda Câmara - grifos aditados) . 
Além disso, quando apreciou a questão meritória atinente à prescrição quinquenal, o digno aresto consignou, inicialmente, que já teria sido uniformizada a jurisprudência do TCU em relação a este tema, aplicando-se o prazo de 10 (dez) anos previsto no art. 189 do Código Civil.
Disse, ainda sobre isso, o seguinte: 
'No caso em exame, conforme apurou a SecexTCE, a aplicação de penalidade ao responsável não foi alcançada pela prescrição, haja vista que a irregularidade sancionada se deu em 27/5/2017, que o vencimento do prazo para prestação de contas se deu em 26/05/2017 e que o ato de ordenação da citação ocorreu em 28/2/2020'. 
Primeiro, quanto à matéria, é preciso ressaltar que o C. STF já pacificou o tema quanto a ser quinquenal este prazo, com sua jurisprudência firme e consolidada, nos moldes dos seguintes precedentes: 
' (...) descabe admitir que o Poder Público, na seara patrimonial, cruze os braços, permanecendo com o poder exercitável a qualquer momento. (...) Nesse contexto, deve o Tribunal de Contas da União levar em conta o lapso temporal de 5 anos para proceder à notificação daquele que busca responsabilizar por dano ao erário' (STF, MS 35.971/DF, Rel. Min. Marco Aurélio) . 
'TRIBUNAL DE CONTAS. APLICAÇÃO DE PENALIDADE. PRESCRIÇÃO. 1. É plausível a incidência do prazo prescricional quinquenal às multas aplicadas pelo Tribunal de Contas da União. 2. Medida liminar deferida. 
 (...) 
A autoridade impetrada sustenta nas informações que não exerce poder de polícia, e sim controle externo previsto constitucionalmente. Assim, entende inaplicável a Lei no 9.873/99, e, em razão da inexistência de disposição específica acerca de prazo prescricional, defende a incidência do lapso decenal geral, previsto no art. 205 do Código Civil. No entanto, como já' defendi em estudo sobre o tema ('A prescrição administrativa no direito brasileiro antes e depois da Lei no 9.873/99', in: Temas de direito constitucional, tomo I, 2a ed., 2006, p. 495-532) , o direito administrativo tem autonomia científica, razão pela qual não ha' nenhuma razão plausível pela qual se deva suprir a alegada omissão com recurso às normas de direito civil, e não às de direito administrativo.
Como se sabe, o prazo prescricional referencial em matéria de direito administrativo é de cinco anos, seja contra ou a favor da Fazenda Pública, como decorrência de um amplo conjunto de normas: Decreto nº 20.910/32; CTN, arts. 168, 173 e 174; Lei nº 6.838/80, art. 1o; Lei nº 8.112/90, art. 142, I; Lei nº 8.429/92, art. 23; Lei nº 12.529/2011, art. 46; entre outros.' (STF, MS 32.201/DF - Relator: Luís Roberto Barroso - grifou-se) . 
Nessa esteira, o próprio Acórdão reconheceu que a data limite para prestação de contas foi 30/6/2014, não havendo que se considerar prorrogação efetuada pelo FNDE para o ano de 2017, haja vista que o Embargante sequer mais exercia mandato nesta época, tendo deixado o posto de Alcaide em 2016. 
A defesa, inclusive, trouxe aos autos apontamento específico quanto a esta impossibilidade técnica-operacional, acostando-se demonstração de que o próprio FNDE teria exarado manifestação expressa reconhecendo a falha administrativa e convalidando atos administrativos anteriores, assim asseverando: 
'Além disso, não apenas considerando que somente houve disponibilização para a efetiva prestação de contas em período posterior ao encerramento do seu segundo e consecutivo mandato eletivo (dezembro de 2016) , o próprio FNDE reconheceu a falha administrativa interna e chegou a afirmar que estavam convalidados os atos administrativos anteriores no tocante à obrigação de prestar contas, senão vejamos o seguinte excerto do ofício nº 12682E/2017-SEOPC.COPRA/CGCAP/DiFIN/FNDE (cf. doc. 07 dos autos anexos) :
 (...) '
Em assim sendo, vê-se que houve mais uma omissão no douto acórdão quando não enfrentou também este ponto, argumento essencial ao delineamento da matéria. 
Em seguida, Vossa Excelência emitiu juízo de valor que, a despeito da generalidade do argumento, não restou suficientemente clara, quando assim pronunciou: 
'Ademais, o mero de curso de tempo entre a data da transferência dos recursos (em 18/07/2013 e 30/12/2013) e a instauração desta tomada de contas especial (4/12/2018) não se configura suficiente para o trancamento das contas, pois não foi mencionada nenhuma razão específica que fizesse com que elas pudessem ser consideradas iliquidáveis'. 
Como se denota da leitura do trecho acima reproduzido, restou o entendimento do acórdão obscuro em decorrência da ausência de clareza a respeito do que se entenderia como 'trancamento das contas' ou mesmo contas 'iliquidáveis', haja vista que a tese da defesa girou em torno justamente da ocorrência do fenômeno de direito material - com consequências processuais - da prescrição.
Impende, pois, que sejam realizados os necessários esclarecimentos de modo a elucidar a fundamentação delineada no aresto.
IV - DOS PEDIDOS 
Em vista do quanto acima disposto, vem o Embargante requerer seja conhecido e acolhido o presente recurso, de molde a sanear as inconsistências listadas, integrando o acórdão com a correção da omissão sobre pontos essenciais e esclarecendo a obscuridade apontada, incidindo-se, na hipótese, efeitos infringentes para fins de julgar procedentes os argumentos defensivos e, assim, proceder com o arquivamento do processo."
	É o relatório.

8.1. Bruno Tommasi Costa Caribe (18464/OAB-BA) e outros, representando Osni Cardoso de Araújo.

Não há.

TOMADA DE CONTAS ESPECIAL. OMISSÃO NO DEVER DE PRESTAR CONTAS. CITAÇÃO. REJEIÇÃO DAS ALEGAÇÕES DE DEFESA. CONTAS JULGADAS IRREGULARES. DÉBITO. MULTA. EMBARGOS DE DECLARAÇÃO. CONHECIMENTO. REJEIÇÃO. AUSÊNCIA DE OMISSÃO E/OU OBSCURIDADE NA DECISÃO PROFERIDA.

TOMADA DE CONTAS ESPECIAL (TCE)

não há.

Em exame embargos de declaração, com pedido de efeitos infringentes, opostos pelo Sr. Osni Cardoso de Araújo, contra o Acórdão 1736/2021-TCU-Segunda Câmara, por meio do qual este Tribunal julgou irregulares as contas do responsável, condenou-o em débito e lhe aplicou multa.
2.	De início, entendo que os presentes embargos devem ser conhecidos, por preencherem os requisitos de admissibilidade aplicáveis à espécie, notadamente os insculpidos no art. 34, §1º, da Lei Orgânica, c/c o art. 287, § 1º, do Regimento Interno do TCU.
3.	No que respeita ao caráter pedagógico que deve ser conferido às deliberações deste Tribunal de Contas, registro que os embargos de declaração são, em regra, recurso integrativo, objetivando extirpar da decisão embargada eventual obscuridade, contradição e omissão. Vicente Greco Filho assim define esses vícios da deliberação (in Direito Processual Civil Brasileiro 11ª edição, 2º Volume, Editora Saraiva, p. 259/260) :
" (...) obscuridade: defeito consistente na difícil compreensão do texto da sentença e pode decorrer de simples defeito redacional ou mesmo de má formulação de conceitos, havendo obscuridade quando a sentença está incompreensível no comando que impõe e na manifestação de conhecimento e vontade do juiz.
contradição: afirmação conflitante, quer na fundamentação, quer entre a fundamentação e a conclusão, sendo que, nesses casos, a correção da sentença, em princípio, não levaria a uma verdadeira modificação da sentença, mas apenas a um esclarecimento de seu conteúdo.
omissão: caso em que a sentença é complementar, passando a resolver questão não solucionada, ganhando substância, portanto, sendo que as questões que devem ser resolvidas pelo juiz são todas as relevantes postas pelas partes para a solução do litígio, bem como as questões de ordem pública que o juiz deve resolver de ofício, como, por exemplo, a coisa julgada."
4.	O entendimento doutrinário e jurisprudencial sobre a matéria é o de que tais espécies de falhas são aquelas decorrentes do próprio julgado e que prejudicam a sua perfeita compreensão, e não aquelas que bem entenda o embargante, muito menos como meio transverso visando impugnar os fundamentos da decisão atacada. (cf. STJ, Edcl Resp 351490, DJ 23/9/2002) .
5.	Essa compreensão é também do egrégio Supremo Tribunal Federal (STF) , consoante se extrai do seguinte julgado daquela Corte Maior:
"EMENTA: EMBARGOS DE DECLARAÇÃO NO RECURSO ORDINÁRIO EM HABEAS CORPUS. PENAL E PROCESSUAL PENAL. INEXISTÊNCIA DE OBSCURIDADE, CONTRADIÇÃO OU OMISSÃO. AUSÊNCIA DE VÍCIO APTO A ENSEJAR QUALQUER DAS HIPÓTESES DE CABIMENTO DOS EMBARGOS DE DECLARAÇÃO. PRETENSÃO DE REDISCUTIR MATÉRIA JÁ DECIDIDA. EFEITOS INFRINGENTES. IMPOSSIBILIDADE. EMBARGOS DECLARATÓRIOS DESPROVIDOS. 
1. Os embargos de declaração são cabíveis quando houver, na sentença ou no acórdão, obscuridade, contradição ou omissão. Inexistentes quaisquer desses vícios, não se pode falar em cabimento do recurso de embargos de declaração. 
2. A pretensão de rediscutir a matéria de fundo constante da impetração é inviável na via estreita dos embargos declaratórios, máxime quando inexiste nulidade processual a ser sanada. 
3. In casu, verifica-se que a pretensão do embargante é o rejulgamento da impetração, inviável na via estreita dos embargos declaratórios. 
4. Embargos declaratórios desprovidos."
 (Emb. Decl. no Recurso Ordinário em Habeas Corpus 121.103 Distrito Federal. Rel.: Min. LUIZ FUX. Julg. 31/5/2016) 
6.	Registro, também, que na esteira da jurisprudência desta Corte de Contas, resta assente que não há omissão apta ao acolhimento de embargos de declaração quando a matéria é enfrentada na instrução da unidade técnica que consta do relatório e integra as razões de decidir da deliberação embargada, bem assim, na hipótese de haver aspectos divergentes entre o encaminhamento por ela proposto e o que foi compreendido pelo julgador, quando tais questões são objeto de considerações específicas. Nessa linha, por exemplo, os Acórdãos 463/2007, 1.861/2009, 3.111/2014, 302/2015, 2.309/2015, e 294/2016, do Plenário; 1.576/2007, 663/2008, 5.589/2009, 3.339/2013, e 131/2015, estes da 1ª Câmara; e 268/2007, 133/2008 e 8.345/2016, da 2ª Câmara.
7.	Feitas essas breves considerações, verifico, no mérito, que os embargos devem ser rejeitados, pelos motivos que passo a expor. 
8.	Em apertada síntese, o embargante alega o seguinte:
8.1.	Todas as tentativas de citação por carta, notificação ou AR foram encaminhadas para endereços equivocados, que não condiziam com a residência ou local de trabalho do Embargante, o que, por conseguinte, macularia por completo a citação editalícia, restando o decisum, neste ponto, portanto, omisso;
8.2.	Tal omissão representaria irregularidade formal grave, que o impediu de comparecer ao feito, no momento oportuno, e apresentar fundamentos e elementos de convicção, prestigiando-se a ampla defesa e o devido processo legal;
8.3.	O STF já pacificou o entendimento quanto a ser quinquenal o prazo prescricional da pretensão punitiva, porém o acórdão embargado foi omisso quanto a esse posicionamento da Suprema Corte e considerou o prazo decenal para a prescrição da pretensão punitiva;
8.4.	O acórdão é obscuro em decorrência da ausência de clareza a respeito do que se entenderia como "trancamento das contas" ou mesmo contas "iliquidáveis", haja vista que a tese da defesa girou em torno da ocorrência do fenômeno de direito material - com consequências processuais - da prescrição.
9.	Em relação à suposta omissão por "irregularidade formal grave", em virtude de ausência de citação válida, em função de os ofícios terem sido encaminhados para endereço incorreto, considero que não merece acolhimento tal alegação. 
10.	Os mencionados ofícios dizem respeito àqueles enviados pelo órgão tomador das contas, qual seja, o Fundo Nacional de Desenvolvimento da Educação (FNDE) , ainda na fase inicial desta TCE. 
11.	Conforme abordei no voto do decisum embargado, enquanto na fase inicial da TCE pelo concedente, embora haja a previsão de notificação para que o responsável traga aos autos os documentos que entenda úteis para o esclarecimento da situação, nem mesmo a falta de sua realização é capaz de invalidar os atos processuais adotados no âmbito da Corte de Contas.
12.	Após a regular instauração desta Tomada de Contas Especial no âmbito do TCU, a unidade instrutora realizou a devida citação do responsável, ao seu correto endereço, haja vista seu comparecimento aos autos para apresentação de suas alegações de defesa, as quais foram analisadas no âmbito do acórdão proferido. Não há, portanto, que se falar em qualquer vício em sua citação, tampouco prejuízo ao contraditório e ampla defesa.
13.	Transcrevo, a seguir, excerto do meu voto em que consta tal análise (negritei) :
"6. 	Na mesma linha da SecexTCE, não vislumbro quaisquer impropriedades em relação à sua citação ter ocorrido por edital na fase interna desta TCE. Primeiro porque a citação por edital mostra-se como meio válido em situações em que o responsável não é localizado. Depois que, na fase inicial, embora haja a previsão de notificação para que o responsável traga aos autos os documentos que entenda úteis para o esclarecimento da situação, nem mesmo a falta de sua realização é capaz de invalidar os atos processuais adotados no âmbito da Corte de Contas. 
7.		Assim, ainda que não houvesse ocorrido a notificação por meio de edital (peça 7) , a jurisprudência deste Tribunal é firme no sentido de que a instauração do contraditório e da ampla defesa, para fins de condenação dos responsáveis por parte desta Corte de Contas, somente se dá na fase externa do processo de tomada de contas especiais, ou seja, por meio de sua regular citação, sendo irrelevante, para a configuração do contraditório, a ocorrência ou não de notificação anterior pelo órgão concedente (Acórdão 1404/2014-TCU-Plenário, 1.991/2014-TCU-Plenário, 2.875/2014-TCUPlenário, 4.578/2014-TCU-1ª Câmara, 5.661/2014-TCU-1ª Câmara, 6.941/2015-TCU-1ª Câmara e 874/2016-TCU-1ª Câmara, dentre outros) ."
14.	Melhor sorte não socorre o embargante quanto à suposta omissão do acórdão em desconsiderar o prazo quinquenal para a prescrição punitiva.
15.	Tal matéria foi devidamente abordada no relatório e voto que fundamentaram minha decisão, tendo sido considerada a jurisprudência uníssona desta Corte de Contas, senão vejamos:
	Excerto constante no relatório que embasou o Acórdão 1736/2021-TCU-Segunda Câmara (negritos originais) :
"22. 	Argumento 2 - Da prescrição da pretensão sancionatória 
22.1. 	O responsável, supondo que o prazo prescricional a ser aplicado ao presente caso seria o quinquenal, requer 'que seja imediatamente afastada qualquer possibilidade de imposição de sanções ao Acusado, em vista da passagem do lapso temporal previsto nas normas de regência, tudo em prol de se prestigiar o princípio da estabilização das relações jurídicas.' (peça 45, p. 6, item 23) .
 (...) 
23. 	Análise do argumento 2 
23.1. 	Conforme já analisado na instrução inicial de peça 27, a pretensão punitiva do TCU, conforme Acórdão 1441/2016-TCU-Plenário, Relator: Benjamin Zymler, que uniformizou a jurisprudência acerca dessa questão, subordina-se ao prazo geral de prescrição indicado no art. 205 do Código Civil, que é de dez anos, contado da data de ocorrência da irregularidade sancionada, nos termos do art. 189 do Código Civil, sendo este prazo interrompido pelo ato que ordenar a citação, a audiência ou a oitiva do responsável. 
23.2. 	No caso em exame, a aplicação de penalidade ao responsável não foi alcançada pela prescrição, uma vez que a irregularidade sancionada se deu em 27/5/2017, haja vista que o vencimento do prazo para prestação de contas se deu em 26/5/2017 e o ato de ordenação da citação ocorreu em 28/2/2020 (peça 29) . 
23.3. 	Desse modo, não há como acolher os argumentos apresentados no item 22, acima."
	Excerto constante no voto que embasou o Acórdão 1736/2021-TCU-Segunda Câmara:
"8. 	Na sequência, o responsável alegou a prescrição quinquenal da pretensão punitiva. 
9. 		Mais uma vez, considero que tais alegações não merecem prosperar, pois a pretensão punitiva do TCU, conforme Acórdão 1441/2016-TCU-Plenário (Relator: Benjamin Zymler) , que uniformizou a jurisprudência acerca dessa questão, subordina-se ao prazo geral de prescrição indicado no art. 205 do Código Civil, que é de dez anos, contado da data de ocorrência da irregularidade sancionada, nos termos do art. 189 do Código Civil, sendo este prazo interrompido pelo ato que ordenar a citação, a audiência ou a oitiva do responsável. 
10. 	No caso em exame, conforme apurou a SecexTCE, a aplicação de penalidade ao responsável não foi alcançada pela prescrição, haja vista que a irregularidade sancionada se deu em 27/5/2017, que o vencimento do prazo para prestação de contas se deu em 26/5/2017 e que o ato de ordenação da citação ocorreu em 28/2/2020 (peça 29) ."
16.	No que tange à última alegação do embargante, de que o acórdão seria obscuro em decorrência da ausência de clareza a respeito do que se entenderia como "trancamento das contas" ou mesmo contas "iliquidáveis", haja vista que a tese da defesa girou em torno da ocorrência do fenômeno de direito material - com consequências processuais - da prescrição, transcrevo, para melhor compreensão, excerto do meu voto quanto aos pontos então referidos (negritei) :
"11. 	Por último, o responsável requer o arquivamento destes autos ante a impossibilidade técnico-operacional de prestar contas em tempo hábil, devido a problemas com o Sistema de Gestão de Prestação de Contas-SiGPC, do FNDE, o que descaracterizaria a ilicitude em tela, ou seja, a omissão no dever de prestar contas, aliado ao longo decurso de tempo da ocorrência do fato gerador (peça 45, p. 15, itens 59 a 61) .
 (...) 
15. 	Ademais, o mero decurso de tempo entre a data da transferência dos recursos (em 18/7/2013 e 30/12/2013) e a instauração desta tomada de contas especial (em 4/12/2018) não se configura suficiente para o trancamento das contas, pois não foi mencionada nenhuma razão específica que fizesse com que elas pudessem ser consideradas iliquidáveis."
17.	Ambas expressões, "trancamento das contas" e "contas iliquidáveis" são corriqueiras no âmbito desta Corte de Contas e possuem embasamento legal no art. 10, § 3º, e art. 21 da Lei 8.443/1992, a seguir transcritos:
"Art. 10. A decisão em processo de tomada ou prestação de contas pode ser preliminar, definitiva ou terminativa.
§ 3° Terminativa é a decisão pela qual o Tribunal ordena o trancamento das contas que forem consideradas iliquidáveis, nos termos dos arts. 20 e 21 desta Lei.
Art. 21. O Tribunal ordenará o trancamento das contas que forem consideradas iliquidáveis e o consequente arquivamento do processo."
18.	Conforme Glossário dos Termos de Controle Externo (Portaria-Segecex nº 27, de 24 de Outubro de 2017) , "contas iliquidáveis" significa quando caso fortuito ou de força maior, comprovadamente alheio à vontade do responsável, tornar materialmente impossível o julgamento de mérito das contas (regulares, regulares com ressalva ou irregulares) dos administradores e demais responsáveis.
19.	Assim, uma vez rechaçadas as alegações quanto à prescrição da pretensão punitiva, o emprego de termos corriqueiros e decorrentes de lei não caracteriza qualquer obscuridade no acórdão proferido.
20.	Destarte, ausentes as alegadas omissões e obscuridades no Acórdão 1736/2021-TCU-Segunda Câmara, os presentes embargos devem ser rejeitados.
	Ante o exposto, VOTO por que este Colegiado adote a minuta de acórdão que ora submeto à apreciação.
TCU, Sala das Sessões, em 11 de maio de 2021.
Ministro JOÃO AUGUSTO RIBEIRO NARDES 
Relator